---
title: "2回目のRNA-seq 解析"
output: md_document
date: "2024-04-13"
---

```{r setup, include=FALSE}
knitr::opts_chunk$set(echo = TRUE)
```

## 使用するパッケージ

```{r warning=FALSE, message=FALSE}
library(tidyverse)
library(svglite)
library(ggrepel)
library(ComplexHeatmap)
library(edgeR)
library(circlize)
library(tidyplots)
```

## データ読込

```{r message=FALSE}
count_data <- read_csv("../count_numreads_RSEM_GeneName.csv")
# 列名が「S01.genes.results」とかなので、サンプル名（S01など）だけにする
colnames(count_data)[-1] <- str_split_i(colnames(count_data[-1]), pattern = "\\.", i = 1)
meta_data <- read_tsv("../metadata.tsv") %>%
  rename(Sample = Sample_ID) %>%
  mutate(Pipetting_Speed = as.factor(Pipetting_Speed)) %>%
  mutate(Biological_Replicates = as.factor(Biological_Replicates))
```

中身はこんな感じ

```{r}
head(count_data)
```

```{r}
head(meta_data)
```

## カウントの分布を見る（サンプル01）

```{r}
count_data %>% ggplot(aes(x=S01)) + geom_histogram() + scale_x_log10()
```

## 低発現遺伝子を取り除く

サンプル間の平均カウントが1以下の遺伝子を取り除く

```{r}
is_low_count <- apply(count_data[, -1], 1, mean) <= 1
count_data_filterd <- count_data[!is_low_count,]
print(str_c("Before filtering: ", nrow(count_data), " genes"))
print(str_c("After filtering: ", nrow(count_data_filterd), " genes"))
```

もう一度カウントの分布を見てみる（サンプル01）

```{r}
count_data_filterd %>% ggplot(aes(x=S01)) + geom_histogram() + scale_x_log10()
```

## [MDS](https://www.nttcoms.com/service/research/dataanalysis/multi-dimensional-scaling/)

### サンプル間の相関係数

```{r}
inter_sample_correlation <- cor(count_data_filterd[, -1])
inter_sample_correlation %>% as.vector() %>% summary()
as.data.frame(inter_sample_correlation) %>%
  rownames_to_column(var = "RowName") %>%
  pivot_longer(cols = -RowName, names_to = "ColumnName", values_to = "Value") %>%
  write_csv(file = "inter_sample_correlation.csv")
```

### 相関係数をもとに各サンプルのポジションを計算

```{r}
result_cmdscale <- cmdscale(1 - inter_sample_correlation, eig = TRUE, k = 2)
mds_pos <- tibble(
    Sample = rownames(result_cmdscale$points),
    xPos = result_cmdscale$points[, 1],
    yPos = result_cmdscale$points[, 2]
)
head(mds_pos)
write_csv(mds_pos, file = "mds_positions.csv")
```

### メタデータと合わせて、プロット

```{r}
mds_plot <- mds_pos %>% 
  full_join(meta_data, by=join_by("Sample")) %>%
  ggplot(aes(x=xPos, y=yPos, color=Pipetting_Speed, shape = Biological_Replicates)) +
  geom_point() +
  geom_point(size=3) +
    geom_text_repel(aes(label = Sample), show.legend = FALSE) +
    scale_color_manual(
      values = c(
        "#afeeee",
        "#00bfff",
        "#0000ff",
        "#191970"
      )
    ) +
    xlab("Coordinate 1") +
    ylab("Coordinate 2") +
    labs(color="Pipetting\n speed") +
    labs(shape="Biological\n replicate") +
    theme_bw() +
    theme(
      theme(plot.margin= unit(c(0, 0, 0, 0), "lines")),
      aspect.ratio = 1,
      legend.position="bottom",
      plot.background = element_rect(fill = "transparent", colour = NA),
      legend.background = element_rect(fill = "transparent", colour = NA),
      axis.title.y = element_text(size = 14),
      strip.background = element_blank(),
      text = element_text(family = "Arial", color = "black"),
      axis.title.x = element_text(size = 14),       # X軸タイトルのフォントサイズ
      axis.text.x = element_text(size = 12, color="black"),        # X軸ラベルのフォントサイズ
      axis.text.y = element_text(size = 12, color="black"),        # Y軸ラベルのフォントサイズ
      legend.title = element_text(size = 13),       # 凡例タイトルのフォントサイズ
      legend.text = element_text(size = 11),        # 凡例ラベルのフォントサイズ
      plot.title = element_text(size = 16, hjust = 0.5) # プロットタイトルのフォントサイズと中央寄せ
      ) +
  ggtitle("MDS Plot") +
  guides(color = guide_legend(order = 1, nrow = 2),
    shape = guide_legend(order = 2, nrow = 2))
print(mds_plot)
ggsave(filename = "mds_plot.svg", width = 470/72, height = 450/72, plot = mds_plot)
```

## ヒートマップ

```{r}
col_fun <- colorRamp2(c(0, 1), c("blue", "red"))
                      
ha <- HeatmapAnnotation(
    Speed = meta_data$Pipetting_Speed,
    Biorep = meta_data$Biological_Replicates,
    annotation_legend_param = list(
    Speed = list(title = "Pipetting speed"),
    Biorep = list(title = "Biological replicate")
  ),
  annotation_label = list(
    Speed = list(title = "Pipetting speed"),
    Biorep = list(title = "Biological replicate")
  ),
    col = list(
        Speed = c(
        "50" = "#afeeee",
        "130" = "#00bfff",
        "210" = "#0000ff",
        "290" = "#191970"
        ),
        Biorep = c(
        "1" = "#ffd700",
        "2" = "#32cd32",
        "3" = "#ffb6c1"
        )
    )
)
ra <- rowAnnotation(
  Speed = meta_data$Pipetting_Speed,
  Biorep = meta_data$Biological_Replicates,
  annotation_label = list(
    Speed = list(title = "Pipetting speed"),
    Biorep = list(title = "Biological replicate")
  ),
  col = list(
    Speed = c(
      "50" = "#afeeee",
      "130" = "#00bfff",
      "210" = "#0000ff",
      "290" = "#191970"
    ),
    Biorep = c(
      "1" = "#ffd700",
      "2" = "#32cd32",
      "3" = "#ffb6c1"
    )
  ),
  show_legend = FALSE
)
heatmap <- Heatmap(
  inter_sample_correlation,
  name = "PCC",
  top_annotation = ha,
  left_annotation = ra,
  width = unit(9, "cm"),
  height = unit(9, "cm"),
  col = col_fun,
  column_title_gp = gpar(fontsize = 14, fontfamily = "Arial"),  # 列タイトルのフォント設定
  row_title_gp = gpar(fontsize = 14, fontfamily = "Arial"),     # 行タイトルのフォント設定
  column_names_gp = gpar(fontsize = 12, fontfamily = "Arial"),  # 列ラベルのフォント設定
  row_names_gp = gpar(fontsize = 12, fontfamily = "Arial"),     # 行ラベルのフォント設定
  heatmap_legend_param = list(
    title = "PCC",
    direction = "horizontal",
    title_gp = gpar(fontsize = 11, fontfamily = "Arial"),       # 凡例タイトルのフォント設定
    labels_gp = gpar(fontsize = 11, fontfamily = "Arial")       # 凡例ラベルのフォント設定
  )
)
print(heatmap)
svg("heatmap.svg", bg = "transparent", width = 15, height = 15)
draw(heatmap,  heatmap_legend_side = "bottom", annotation_legend_side = "bottom", merge_legend=TRUE)

dev.off()
```

## ヒートマップの各セルを「サンプルペア」と呼ぶ。サンプルペア（行）に対して、サンプル１のIDを示す列、サンプル２のIDを示す列、相関係数を持つデータフレームにする
```{r}
df_inter_sample_correlation <- inter_sample_correlation %>%
  as.table() %>%
  as.data.frame()
names(df_inter_sample_correlation) <- c("sample_1", "sample_2", "PCC")
df_inter_sample_correlation <- df_inter_sample_correlation %>% as_tibble() %>% filter(as.character(sample_1) < as.character(sample_2))
```

### メタデータから、pipetting speedやbiorepが同一かを判定する
```{r}
is_same_metadata <- function(metadata_source, sample_id_1, sample_id_2, metadata_name) {
  record_1 <- metadata_source %>% filter(Sample == sample_id_1)
  record_2 <- metadata_source %>% filter(Sample == sample_id_2)
  return(record_1[[metadata_name]] == record_2[[metadata_name]])
}
is_same_metadata <- Vectorize(is_same_metadata, vectorize.args = c("sample_id_1", "sample_id_2"))

df_inter_sample_correlation_with_pair_type <- df_inter_sample_correlation %>%
  mutate(pair_speed_type = is_same_metadata(meta_data, sample_1, sample_2, "Pipetting_Speed")) %>%
  mutate(pair_biorep_type = is_same_metadata(meta_data, sample_1, sample_2, "Biological_Replicates"))

df_inter_sample_correlation_with_pair_type %>%
  tidyplot(x=pair_speed_type, y=PCC) %>%
  add_boxplot(show_outliers = FALSE) %>%
  add_data_points_beeswarm() %>%
  add_test_pvalue(method = "wilcox_test") %>%
  print()

df_inter_sample_correlation_with_pair_type %>%
  tidyplot(x=pair_biorep_type, y=PCC) %>%
  add_boxplot(show_outliers = FALSE) %>%
  add_data_points_beeswarm() %>%
  add_test_pvalue(method = "wilcox_test") %>%
  print()
```


## 1D DEG

### DGEリスト・average log count を作る

これは何に使うのかわからない

```{r}
count_matrix <- count_data_filterd %>% select(-Name) %>% as.matrix()
rownames(count_matrix) <- count_data_filterd$Name
dge_list <- DGEList(counts = count_matrix)
ave_log_cpm <- aveLogCPM(dge_list)
```

### GLM

```{r}
design <- model.matrix(~Pipetting_Speed + Biological_Replicates, data = meta_data)
disp <- estimateDisp(dge_list, design)
fit <- glmQLFit(disp, design)
res <- glmQLFTest(fit, coef=2:ncol(design))
result_GLM <- topTags(res, n = Inf, adjust.method = "BH") %>%
  {tibble(gene_id = rownames(.), as_tibble(.$table))} %>%
  rename("130vs50" = logFC.Pipetting_Speed130) %>%
  rename("210vs50" = logFC.Pipetting_Speed210) %>%
  rename("290vs50" = logFC.Pipetting_Speed290) %>%
  rename("BR1vsBR2" = logFC.Biological_Replicates2)
result_GLM
write_csv(result_GLM, file = "result_GLM.csv")
```

### FDR (False Discovery Rate) をプロット

```{r}
result_GLM %>%
  ggplot(aes(x=FDR)) +
    geom_histogram() +
    theme_bw()
```

### FDR \< 0.1 でフィルタリング

```{r}
filter_fdr01 <- result_GLM %>% filter(FDR < 0.1)
filter_fdr01
```

### LogFC vs. FDR

```{r}
nr <- result_GLM %>% nrow()
result_GLM %>%
pivot_longer(., c(`130vs50`, `210vs50`, `290vs50`, BR1vsBR2), names_to = "type", values_to = "logFC") %>%
      ggplot(aes(x = logFC, y = -log10(FDR))) +
      geom_point(aes(color = FDR < 0.01), size = 0.5, alpha = 0.6) +
      facet_wrap(~type) +
      theme_bw() +
      ggtitle(sprintf("N_gene=%d", nr)) +
      #labs(title = sprintf("N_gene=%d", nrow(.))) +
      theme(title = element_text(size = 10))
```

#### logFCの種類別・logFCの符号別の遺伝子数

signが符号。1がプラス、-1がマイナス、0が0。

```{r}
glm_summary <- result_GLM %>%
  pivot_longer(c(`130vs50`, `210vs50`, `290vs50`, BR1vsBR2, ), names_to = "logFC_type", values_to = "log2FC") %>%
  #mutate(logFC_type = str_split_i(logFC_type, pattern = "\\.", i = 2)) %>%
  #mutate(sign = sign(logFC_value)) %>%
  mutate(logFC_abs_over0 = abs(log2FC) > 0) %>%
  mutate(logFC_abs_over1 = abs(log2FC) > 1) %>%
  mutate(FDR_under0.01 = FDR < 0.01) %>%
  mutate(FDR_under0.05 = FDR < 0.05) %>%
  mutate(FDR_under0.1 = FDR < 0.1)

glm_summary %>%
  group_by(logFC_type, logFC_abs_over0, logFC_abs_over1, FDR_under0.01, FDR_under0.05, FDR_under0.1) %>%
  summarise(number_of_genes = n()) %>%
  filter(FDR_under0.01 | FDR_under0.05 | FDR_under0.1)

glm_summary %>%
  filter(logFC_type %in% c("130vs50", "210vs50", "290vs50")) %>%
  filter(log2FC > 0) %>%
  filter(FDR < 0.1)

logFC_FDR_plot <- glm_summary %>%
  #filter(logFC_type %in% c("130vs50", "210vs50", "290vs50")) %>%
  ggplot(aes(x=log2FC, y=-log10(FDR))) +
  geom_point(size=0.1) +
  
  facet_grid(logFC_type ~ ., scale="free_y", switch="y") +
    theme_bw() +
  theme(
    plot.margin= unit(c(1, 0, 1, 0), "lines"),
    aspect.ratio = 1,
    strip.placement = "outside",
        strip.switch.pad.grid = unit(1, "cm"),
    strip.text = element_text(size=12),
        axis.title.y = element_text(size = 14, vjust = -15),
        plot.background = element_rect(fill = "transparent", colour = NA),
        legend.background = element_rect(fill = "transparent", colour = NA),
        strip.background = element_blank(),
    text = element_text(family = "Arial", color = "black"),
    axis.title.x = element_text(size = 14),       # X軸タイトルのフォントサイズ
    axis.text.x = element_text(size = 12, color="black"),        # X軸ラベルのフォントサイズ
    axis.text.y = element_text(size = 12, color="black"),        # Y軸ラベルのフォントサイズ
    legend.title = element_text(size = 13),       # 凡例タイトルのフォントサイズ
    legend.text = element_text(size = 11),        # 凡例ラベルのフォントサイズ
    plot.title = element_text(size = 16, hjust = 0.5)  # プロットタイトルのフォントサイズと中央寄せ
    )
print(logFC_FDR_plot)
ggsave("logFC_FDR_plot.svg", width = 250/72, height = 450/72, plot = logFC_FDR_plot)
```

# Session

## 2-way ANOVA

```{r}
list_anova <- count_data_filterd %>%
  pivot_longer(-Name, names_to = "Sample", values_to = "TPM") %>%
  inner_join(meta_data, by = join_by("Sample")) %>%
  split(.$Name) %>%
  map(~ aov(TPM ~ Pipetting_Speed + Biological_Replicates, data = .))
result_2way_ANOVA <- lapply(
  seq_along(list_anova),
  function(i) {
    tibble(
      Name = names(list_anova)[i],
      pval_Speed = summary(list_anova[[i]])[[1]]$"Pr(>F)"[1],
                pval_Biorep = summary(list_anova[[i]])[[1]]$"Pr(>F)"[2]
    )
  }
) %>%
  bind_rows() %>%
  mutate(
            FDR_Speed = p.adjust(pval_Speed, method = "BH"),
            FDR_Biorep = p.adjust(pval_Biorep, method = "BH")
        )
result_2way_ANOVA
write_csv(result_2way_ANOVA, file = "result_2way_ANOVA.csv")
```

### FDR of 2-way ANOVA

```{r}
result_2way_ANOVA %>%
  pivot_longer(
    cols = c(FDR_Speed, FDR_Biorep),
    names_to = "FDR_type",
    values_to = "FDR"
  ) %>%
  ggplot(aes(x=FDR)) +
  geom_histogram() +
  scale_y_log10() +
  theme_bw() +
  theme(aspect.ratio = 1) +
  facet_wrap(~FDR_type)
```

### FDR \< 0.1でフィルタリング

#### Pipetting speed

```{r}
result_2way_ANOVA %>% filter(FDR_Speed < 0.1)
```

#### Biological Replicates

```{r}
result_2way_ANOVA %>% filter(FDR_Biorep < 0.1)
```

# Save figures for paper

```{r}
save(mds_plot, heatmap, logFC_FDR_plot, file = "figure_RNAseq.rda")
```

# Session Info

```{r}
sessionInfo()
```
